臺灣臺南地方法院民事判決　九十一年度簡上字第一六八號
　　上　訴　人　乙○○○
　　訴訟代理人　蔡祥銘律師
　　　　　　　　唐治民律師
　　被上訴人　　甲○○
右當事人間請求返還墊款事件，上訴人對於民國九十一年六月二十七日本院台南簡易
庭第一審判決（九十一年度南簡字第一三一號）提起上訴，經本院於民國九十三年二
月五日言詞辯論終結，判決如左：
    主      文
原判決關於命上訴人給付被上訴人新臺幣參拾陸萬元及自民國九十年四月十四日起至
清償日止按週年利率百分之五計算之利息部分及除確定部分外之訴訟費用之裁判均廢
棄。
右開廢棄部分，被上訴人在第一審之訴駁回。
第一審（除確定部分外）及二審訴訟費用由被上訴人負擔。
    事      實
甲、上訴人方面：
  一、聲明：求為判決如主文所示。
  二、陳述：
    （一）上訴人於民國（下同）八十八年十月間遭人騎機車撞擊致重度失智，被上
          訴人獲悉上訴人受傷原委後，主動以「尚德社保服務中心」名義向上訴人
          之子即原審共同被告許清水稱：請領強制險保險金給付非專業人士辦理，
          無法順利請領云云。因原審共同被告許清水智識淺薄，誤以為真，被上訴
          人乃誘騙原審共同被告許清水委任該服務中心代為申請，並稱報酬行情為
          保險公司給付保險金額之百分之三十。原審共同被告許清水恐母親即上訴
          人受此重大傷故，保險金申請若有閃失難以對其他兄弟交代，乃簽立被上
          訴人提出之委任書委任「尚德社保服務中心」代向台灣中國航聯產物保險
          股份有限公司（以下稱中國航聯產險公司，現由友聯產物保險股份有限公
          司合併）申請強制險理賠事宜。惟原審共同被告許清水於九十年一月二十
          一日委託「尚德社保服務中心」申請理賠後，遲未達成理賠申請，訴外人
          即上訴人之子許見義乃於九十年三月下旬向中國航聯產險公司詢問保險金
          申請進度，該保險公司稱因原申請證件未齊備，代辦者即被上訴人再授權
          者王隆源遲未補件，故未能通過理賠申請，而因「尚德社保服務中心」遲
          未與上訴人聯繫應準備何種資料補件，亦未告知進度，訴外人許見義乃逕
          向該保險公司重新申請，並於九十年四月十日通過撥款。
    （二）依系爭委任書所載乙方受任人確係載明「尚德社保服務中心」，兩造主張
          或答辯亦均認該契約之當事人一方為「尚德社保服務中心」，「尚德社保
          務務中心」迄今仍未合法成立，並無法人人格，且被上訴人亦非該委任契
          約之當事人，其據以請求上訴人給付報酬應無理由。又依被上訴人提出委
          任書第三條所載：「乙方因處理委任事務支出必要費用，甲方不須預付
          ，『待委任之事項達成後』，甲方需照約定以總金額之百分之三十作為委
          任費。．．．如乙方無法達成理賠申請，甲方無須支付委任報酬。」本
          件「尚德社保服務中心」於九十年一月二十一日受任辦理保險金申請後，
          遲至九十年三月底仍未完成理賠申請手續，反由訴外人許見義於九十年三
          月二十七日申請並獲理賠，是依該委任書之約定，上訴人自無須支付委任
          報酬與被上訴人。
    （三）依中國航聯產險公司檢送上訴人乙○○○保險理賠案件資料，確係由訴外
          人許見義提出申請，並獲理賠，保險金亦逕撥許見義帳戶，與被上訴人提
          出申請資料完全不同，足證被上訴人確未完成該保險金理賠申辦程序。而
          由被上訴人提出申請資料與訴外人許見義申請資料相比較，被上訴人提出
          資料欠缺上訴人乙○○○之子許清水、許清國、許見義及許清福等人身分
          證影本以供該保險公司查核，亦未補正該資料，致該保險公司遲未通過理
          賠。且本件被上訴人迄今對其申辦理賠程序進度為何？保險公司是否通過
          理賠？甚至保險公司理賠金額撥入何帳戶？被上訴人全然不知，如何得謂
          其已完成委任事務之處理？
    （四）「尚德社保服務中心」受任後即由訴外人王隆源陪同許清水至財團法人長
          庚紀念醫院（下稱長庚醫院）與高雄縣警察局湖內分局阿蓮分駐所（以下
          稱阿蓮分駐所）申請診斷證明及事故證明，以向保險公司送件申請保險理
          賠，惟因該保險公司認上訴人應補提家屬許清水、許清國、許見義、許清
          福等人身分證影本以供查核，乃於九十年三月上旬電話通知原審共同被告
          許清水補件，原審共同被告許清水因不甚了解保險公司所需資料，約於九
          十年三月七日至十月間以電話聯絡被上訴人甲○○，請被上訴人甲○○向
          保險公司詢問尚需補正何資料，惟被上訴人甲○○並無進一步通知上訴人
          配合事項。約九十年三月下旬，訴外人許見義逕向保險公司查詢本件保險
          金申請理賠進度，保險公司告以原申請證件未齊備，許見義乃向保險公司
          詢問申請理賠應備證件資料後，另行申請診斷證明並備妥相關證件，約於
          九十年三月二十七日向保險公司提出保險理賠申請，並於九十年四月十日
          通過撥款。原審共同被告許清水因許見義已另行申請，乃於九十年三月三
          十日以電話代向被上訴人甲○○終止本件委託事項，請被上訴人甲○○無
          庸再進行作業。惟被上訴人若否認原審被告許清水以電話終止本件委任契
          約之效力，上訴人乙○○○亦以訴狀再為終止委任契約之意思表示。
    （五）又法律並未禁止委任人同時委任數人處理同一事務，故不論上訴人是否已
          終止與被上訴人之委任契約，本件保險金理賠既非由被上訴人辦理完成，
          依兩造約定上訴人自毋須支付報酬。本件保險金理賠既非被上訴人完成，
          且上訴人業已終止委任契約，被上訴人依法及最高法院六十二年台上字第
          一五三六號判例所示，應只得請求陪同原審共同被告許清水至長庚醫院及
          阿蓮分駐所等地申請診斷證明、事故證明及前往保險公司送件之損害而已
          。
    （六）原審判決判命上訴人應給付被上訴人新台幣（下同）三十六萬元及其利息
          ，係認為訴外人許見義之代辦係自願介入使理賠早日取得之行為，惟查：
          １、被上訴人甲○○非委任契約當事人，該委任契約應屬無效，被上訴人
              固得依其他法律關係例如「不當得利」等請求，惟被上訴人據以委任
              契約起訴請求報酬應無理由；易言之，契約之成立應有雙方當事人，
              此為契約成立要件，被上訴人為「尚德社保服務中心」代理人，若本
              人並不存在，代理人亦不因此成為契約當事人，本件被上訴人既非委
              任契約當事人，其依委任書請求自無理由。
          ２、縱認系爭委任契約書成立生效，且兩造確為契約當事人，依被上訴人
              提出委任書第三條所載：「乙方因處理委任事務支出必要費用，甲
              方不須預付，『待委任之事項達成後』，甲方需照約定以總金額之百
              分之三十作為委任費。．．．如『乙方無法達成理賠申請』，甲方
              無須支付委任報酬。」是依兩造約定即屬學說上所指「成功報酬之特
              約」，即需受任人處理成功始得請求報酬。且申請強制保險金理賠其
              實僅需備妥「道路交通事故證明書」、「診斷證明書」及身分證件及
              其他同意書、授權書等文件，即可申請理賠，此由卷附保險公司函覆
              資料可證。其中「道路交通事故證明書」、「診斷證明書」等資料內
              容亦係由專責單位填載出具，該申請程序無須專業知識，僅需備齊證
              件資料即可申請，兩造對於該委託申請事項約定高達保險金百分之三
              十比例之報酬，依契約解釋當事人間真意自然課予被上訴人應蒐集、
              備妥全部所需文件、證件完成申請理賠事宜，並因其申請致獲理賠保
              險金，始可請求報酬，應無疑義。本件被上訴人於上訴人之代理人許
              清水向其告知保險公司來電表示申請理賠案資料欠缺，被上訴人向保
              險公司查詢應補正何項資料後，竟未向上訴人索取其他關係人身分證
              影本，致保險金遲未核撥，被上訴人未盡委任義務，亦無疑問。
          ３、本件被上訴人受任辦理保險金理賠，因故未完成理賠申辦程序，依約
              自無報酬請求權。依中國航聯產險公司檢送上訴人乙○○○保險理賠
              案件資料，確係由受任人許見義提出申請，並獲理賠。與被上訴人提
              出申請資料完全不同，足證被上訴人確未完成保險金理賠申辦程序。
              因被上訴人遲未完成理賠申請，被上訴人乙○○○乃另委請許見義代
              為申辦，而法律並未禁止委任人同時委任數人處理同一事務，故不論
              被上訴人是否已終止與上訴人之委任契約，本件保險金理賠既係由其
              他受任人完成理賠申請，並非由被上訴人辦理完成，依兩造之約定，
              上訴人本無須支付報酬。
          ４、至於原審判決認定其他受任人許見義代辦係自願介入使理賠早日取得
              行為云云，應有誤會。查許見義受委任代申請上訴人保險金理賠事宜
              ，係一獨立於被上訴人申請案之外的行為，訴外人許見義之保險費申
              請程序並非補正被上訴人之行為，且許見義之申請乃係履行其與上訴
              人間之委任契約之義務，並非自願介入兩造間之契約關係。本件，假
              使許見義係向其他保險公司申請理賠並獲撥款，被上訴人未能完成其
              委任事項應屬顯然無疑。今，許見義固基於與上訴人委任契約之關係
              ，代上訴人申請理賠，許見義申請之保險公司固與被上訴人申請之保
              險公司相同，惟並不表示許見義之行為，係代被上訴人履行其應盡委
              任義務。且假若上訴人與許見義之委任契約另有報酬之約定，難道上
              訴人於受任人許見義完成委任事項支付報酬後，上訴人仍要再給付被
              上訴人一次報酬？由此，更可證明原判決之謬誤。
          ５、被上訴人受任辦理保險金理賠，因未盡委任義務未向上訴人或其他關
              係人索取身分證影本，致未完成理賠申辦程序，依約自無報酬請求權
              ：
              (1)依證人即中國航聯產險公司理賠經辦人員林基獻證稱：「我當初將
                王隆源申請的文件送件，後來被退回來．．．，後來我們就通知王
                隆源要補委託書跟乙○○○所有子女的身份證影本，但是王隆源只
                有補委託書而已，沒有補身分證影本。」等語，是被上訴人經保險
                公司通知補件後，竟仍未依保險公司要求完成補件，致未獲理賠，
                自無依約請求報酬之道理。
              (2)至被上訴人聲請傳訊之證人王隆源之證言，並不足採：
　              證人王隆源於一審時原與被上訴人甲○○共同起訴，請求上訴人
                  給付報酬，足認本件訴訟被上訴人若勝訴，證人應亦獲有利益，
                  且證人王隆源與被上訴人交情匪淺，是證人王隆源於本院之證言
                  ，難期真實。
                證人王隆源雖證稱：保險公司承辦林基獻有通知我補身分證影本
                  ，但保險公司告訴我由其向家屬通知補件，讓我不用再跑一趟云
                  云，並非事實，因證人林基獻於原審時曾證稱：因王隆源申請的
                  文件送件後被退回，後來由其通知王隆源補委託書及身分證影本
                  ，但王隆源只有補委託書，未補身分證影本等語，是證人王隆源
                  與證人林基獻之證言顯然不合；且本件申請理賠原由王隆源任代
                  理人，故林基獻自然係通知王隆源補件，而林基獻通知王隆源補
                  件，焉有再告知其不用補件由其另行通知他人補件之道理？況林
                  基獻證稱除身分證影本外，應補資料尚有委託書，此「委託書」
                  亦為王隆源應補證件之一，是何來「讓我（王隆源）不用再跑一
                  趟之說」？
                證人王隆源另證稱：我有通知許清水補身分證影本，他說自己補
                  就可以云云，亦非事實：本件申請理賠委任人係上訴人乙○○○
                  ，王隆源為申辦理賠之代理人，若有補件需求應向上訴人梁許桂
                  花通知，王隆源向其他人通知，對上訴人乙○○○自無效力；且
                  被上訴人甲○○於原審對於補身分證本乙節，陳述稱：「三月七
                  日至十日確實有收到許清水要求查詢補正資料之通知，我們有向
                  中國航聯查詢要補什麼資料，中國航聯在三月二十九日通知許清
                  水要補身分證影本，沒有通知我們，所以我們不知道。．．．」
                  等語，是有關被上訴人未依中國航聯產險公司通知補件乙節，被
                  上訴人甲○○以未受中國航聯通知，故其不知要補身分證影本等
                  詞卸責，證人王隆源卻以證稱：「已獲保險公司通知身分證影本
                  ，但已通知許清水，許清水表示其自行補件」等語，則被上訴人
                  與證人王隆源之說詞互相矛盾，亦與和本案並無利害關係之證人
                  即中國航聯產險公司承辦林基獻所述不符，自不足採。
  三、證據：提出許見義存摺明細乙件、許見義代理上訴人申請強制保險金申請資料
      乙份（含交通事故證明書、含長庚紀念醫院乙種診斷證明書、殘廢診斷書收執
      證明、重大傷病自行部份負擔證明卡、身分證影本、委任書、受益人領款收據
      、賠款付予協議書、受益人領款切結書、同意複檢聲明書、同意查閱病歷聲明
      書）為證。並聲請向中國航聯產險公司函調上訴人申請汽機車強制責任險理賠
      申請資料及傳訊證人林基獻、許清水。
乙、被上訴人方面：
  一、聲明：求為判決駁回上訴人之上訴。
  二、陳述：
    （一）被上訴人經由訴外人朱雪介紹與上訴人認識，於九十年一月二十一日至上
          訴人坐落高雄縣阿蓮鄉○○路六二三號家中解釋申請強制險給付之必備證
          件及手續，經上訴人考慮後表示手續繁雜，又無法親自辦理，遂委任被上
          訴人即「尚德社保服務中心」代辦向中國航聯產險公司申請理賠事宜，及
          代墊一切費用，上訴人同意於收受理賠三日內歸還代墊費用及報酬，惟嗣
          上訴人竟受理賠而不為給付；而原審共同被告許清水當時意識清醒，對被
          上訴人所言明確了解，非其答辯「智識淺薄」可一語推責。而依兩造訂立
          之委任書第二項明定「乙方（即被上訴人）認為有必要時得使第三人代為
          處理」，被上訴人為使該委任事項不致拖延，遂授權訴外人王隆源陪同原
          審共同被告許清水至長庚醫院申請診斷證明書三份，並由王隆源至阿蓮分
          駐所申請道路交通事故證明書二份，再至中國航聯產險公司，依保險公司
          要求與被上訴人簽立授權書乙份，及上訴人乙○○○之存摺均交至保險公
          司，被上訴人就上訴人所委任事項均已依約完成，而上訴人已於九十年四
          月十日收到理賠金計一百二十萬元，詎上訴人竟以保險公司稱原申請證件
          未齊備拒付委任報酬三十六萬元，上訴人既未指明是何證件未齊，保險公
          司亦未通知被上訴人需補齊何種證件？豈可因此責成被上訴人未達成委任
          事項，而拒付委任報酬？經被上訴人以存證信函告知上訴人，上訴人亦無
          回覆，上訴人竟主張被上訴人需負舉證責任，實為無據。又民法第五百四
          十七條明文規定「委任報酬縱未規定，如依習慣，或依委任事務之性質，
          應給予報酬者，受任人得請求報酬。」被上訴人既已達成委任事項，上訴
          人即應依委任書之約定給付被上訴人委任報酬三十六萬元，為此訴請上訴
          人給付委任報酬三十六萬元及自九十年四月十日起至清償日止，按週年利
          率百分之六計算之利息。
    （二）兩造於九十年一月二十一日訂立委任契約，由上訴人乙○○○委任被上訴
          人代為辦理向中國航聯產險公司申請強制險理賠事宜，此有委任書一紙為
          憑，此雖經上訴人所否認，並辯稱：依委任書所載，本件受任人為「尚德
          社保服務中心」，被上訴人非契約之受任人云云。惟依被上訴人提出之委
          任書，其上固載明受任人為「尚德社保服務中心」，經辦人為被上訴人，
          惟本件出面接洽委任事宜，並訂立委任書之人均為被上訴人，嗣後被上訴
          人並出面辦理申請理賠事宜，此為上訴人所不爭，是本件被上訴人自為實
          際訂約之人；雖依委任書記載受任人為「尚德社保服務中心」，經辦人為
          被上訴人，然「尚德社保服務中心」未合法成立，不具法人身分，此亦為
          上訴人所不否認，自無從以當事人之資格委由他人訂約，並據以享受權利
          、負擔義務；且委任契約之成立不以訂立書面為必要，自不以委任書之記
          載為契約成立與否之依據，況上訴人初始亦自承被上訴人係以「尚德社保
          服務中心」名義訂約，益見本件契約之受任人為被上訴人無疑。按解釋意
          思表示，應探求當事人之真意，不得拘泥於所用之辭句，民法第九十八條
          定有明文。故系爭委任書雖記載受任人為「尚德社保服務中心」，然本件
          契約自接洽、訂約至申請理賠，均係被上訴人出面為之，本件契約之受任
          人應為被上訴人無訛。
    （三）本件上訴人於原審九十一年四月十一日開庭時暨歷次答辯狀均主張其於九
          十一年三月三十日曾向被上訴人終止委任契約，惟被上訴人確實未接到被
          上訴人的電話，因此應由上訴人負舉證之責任。又上訴人於原審曾抗辯該
          委任報酬過高，惟委任報酬於市面上有一定之行情，此項約定並未高出市
          面行情。而上訴人於九十一年三月一日補提上訴人所有受益人之授權書，
          而訴外人許見義亦為受益人之一，亦曾簽發授權書，是故上訴人另行委任
          許見義申請理賠，顯然認委任報酬太高而早有拒絕給付之意思，從而，上
          訴人另行委任許見義之行為已違反誠信原則，顯不足採。
    （四）又按，契約關係上之義務，除主給付義務外，尚有附隨義務，亦即契約之
          履行過程中，依具體情況，不免產生通知、協力等義務，以使債權人之利
          益能夠圓滿實現。查上訴人於原審九十一年五月二日開庭時稱：「（依照
          原告所聲請保險資料尚欠那些？）欠缺許梁洼花所有親屬身分證影本。（
          是否只要補正乙○○○親屬的身分證影本即可核發保險金？）是的．．．
          。」是本件僅欠缺上訴人所有親屬的身分證影本，且該親屬之身分證影本
          為其親屬所獨有，非賴上訴人之協助無從完成。又證人王隆源於本院九十
          二年五月十五日開庭時證稱：「（把證件送保險公司後是否要補證件？）
          保險公司有聯絡我說要補證件，但是他說他要直接跟乙○○○的家屬聯絡
          ，這樣子我們就不用跑一趟。我記得他是要我補受益人的身分證明影本，
          我也電話通知許清水說要補身分證影本，但是許清水說他們自己送。」而
          證人林基獻於九十二年元月十六日本院審理時亦證稱：「許見義與王隆源
          兩個人所提出來的申請文件不一樣的地方是委託書代理權的問題。．．．
          後來王隆源補的只是委託書，．．．　。」是本件係上訴人嫌委任報酬過
          高，因而執意不提出應補文件，並另委任訴外人許見義重新申請，非但違
          反誠信原則，且有失訂立契約之本意。況系爭委任契約並未限制上訴人身
          分證之影本須由被上訴人轉交保險公司之約定，是縱由訴外人許見義提出
          上訴人所有親屬身分證之影本，亦應認係許見義係代替上訴人完成附隨之
          契約義務之履行。
  三、證據：提出委任書乙紙、申辦理賠保險金資料乙份（含長庚紀念醫院乙種診斷
      證明書、道路交通事故證明申請書、交通事故證明書、委託書、身分證、存摺
      及存證信函）為證。並聲請向中國航聯產險公司函調本件申請強制險理賠之相
      關資料及傳訊證人王隆源。
    理      由
一、本件被上訴人起訴主張：上訴人與原審共同被告許清水於九十年一月二十一日與
    被上訴人簽立委任書一紙，委任被上訴人代向中國航聯產險公司申請汽車強制保
    險理賠金事宜，並約定由被上訴人代墊一切費用，然上訴人及原審共同被告許清
    水應於委任事務完成後給付該保險理賠金總金額百分之三十作為委任報酬，且應
    於收受該理賠金三日內，以現金給付與被上訴人；嗣被上訴人即依約代理上訴人
    及原審共同被告許清水向中國航聯產險公司申請汽車強制理賠保險金，並將道路
    交通事故證明書、診斷證明書等相關文件送交中國航聯產險公司，而訴外人許見
    義雖另將上訴人子女之身分證影本自行送交中國航聯產險公司，惟此乃本於協助
    被上訴人完成系爭委任契約之附隨義務，其後上訴人亦於九十年四月十日受領該
    保險理賠金一百二十萬元，是被上訴人自已完成系爭委任事務無疑，而上訴人及
    原審共同被告許清水既未於系爭委任事務完成前，終止委任契約，竟於受領該保
    險金後拒依約給付被上訴人報酬，爰本於委任契約之法律關係，訴請上訴人及原
    審共同被告許清水給付報酬三十六萬元及自九十年四月十日起至清償日止按週年
    利率百分之六計算之利息等語（原審判決上訴人應給付被上訴人三十六萬元及自
    九十年四月十四日起至清償日止按週年利率百分之五計算之利息，而駁回被上訴
    人其餘之請求【即對原審共同被告許清水之請求部分】。茲上訴人就其敗訴部分
    ，提起上訴；至被上訴人就其敗訴部分【即對原審共同被告許清水之請求部分】
    ，則未提起上訴）。
二、上訴人則以：（一）其因發生車禍而需向保險公司請領汽車強制保險理賠金，乃
    與「尚德社保服務中心」簽訂委任書，委託該中心代向保險公司申請汽車強制理
    賠保險金，然該「尚德社保服務中心」迄今仍未合法成立，自無法人人格，而被
    上訴人甲○○亦非系爭契約之當事人，是被上訴人主張依據該委任契約訴請上訴
    人給付報酬，自無理由。（二）況縱認系爭委任契約確存在兩造之間，惟因被上
    訴人於九十年一月二十一日受任處理委任事務後，迄同年三月底仍未完成請領保
    險金之相關事宜，上訴人遂另委任訴外人即上訴人之子許見義提出道路交通事故
    證明書、診斷證明書、委任書（許清水、許清國、許清福委任許見義）及上訴人
    及其子許見義、許清國、許清福、許清水身分證影本、受益人領款收據、協議書
    、受益人領款切結書、同意複檢聲明書、同意查閱病歷聲明書等資料，重新向中
    國航聯產險公司申請保險金之給付，始獲理賠；是該保險公司給付系爭保險金，
    並非係基於被上訴人之申請而給付。（三）訴外人許見義係基於與上訴人之委任
    契約，代理上訴人申請理賠事宜，並非基於補正被上訴人申請程序之意思而協助
    被上訴人完成其受委任之事務；是以，本件被上訴人既未完成系爭委任事務，依
    該委任契約之約定，上訴人自無須給付任何委任報酬等語資為抗辯。
三、經查，上訴人於八十八年十月三十一日因與訴外人黃昭來在高雄縣阿蓮鄉○○路
    五九一號前發生車禍而受有傷害，為向保險公司申請汽車強制保險理賠金，乃於
    九十年一月二十一日與「受任人：尚德社保服務中心。經辦人：甲○○。」簽訂
    一委任書，約定：「一、委任事項：強制險。二、委任權限：就其受任事項得為
    一切必要行為。１、處理上述事項之一切申請程序及代收文件。２、乙方（即受
    任人）認為有必要時，得使第三人代為處理。３、其他部分另以契約約定之。三
    、費用之支付：１、乙方因處理委任事務支出必要費用，甲方（即委任人）不須
    預付，待委任之事項達成後，甲方須照約定以總金額之參拾％作為委任費。並於
    收到核付金額三日內以現金給付乙方。２、如乙方無法達成理賠申請，甲方無須
    支付委任報酬。」嗣被上訴人遂再委任訴外人王隆源代為辦理上開申請汽車強制
    理賠保險金事宜，由訴外人王隆源提出上訴人之帳戶存摺（高雄縣阿蓮鄉農會活
    期儲蓄存款帳號一七０三六）、上訴人身分證、王隆源汽車駕駛執照、道路交通
    事故證明書、授權委託書、同意複檢聲明書、同意查閱歷聲明書、診斷證明書（
    二件）等資料，向中國航聯產險公司申請汽車強制險之保險金給付，並指定理賠
    金直接匯入上訴人之帳戶內，惟該保險公司之經辦林基獻送件後，因該公司發現
    欠缺上訴人子女之委託書及身分證資料而未能核准，乃通知王隆源補提資料，然
    王隆源僅補提上訴人子女之委託書，而尚欠缺上訴人女之身分證（除許清水以外
    ），嗣訴外人許見義又提出道路交通事故證明書、診斷證明書、上訴人重大傷病
    免自行部分負擔證明卡及許清國、許清水、許見義、許清福之身分證影本、委任
    書（許清水、許清國、許清福委任許見義）、保險受益人領款收據、賠款付予協
    議書、保險受益人款切結書、同意複檢聲明書、同意查閱病歷聲明書等資料，向
    中國航聯產險公司申請理賠保險金，並指定理賠金直接匯入許見義帳戶內（郵局
    四一八一三─五帳號），其後該保險公司於九十年四月十日遂將系爭保險金一百
    二十萬元扣除三十元匯款手續費後直接匯入許見義所有郵局帳號四一八一三─五
    帳戶內等情，為兩造所不爭執，復有中國航聯產險公司函覆原審檢附訴外人王隆
    源、許見義申請理賠之前開相關資料在原審卷可憑，亦核與證人林基獻、王隆源
    證稱情節相符，堪信為真實。而被上訴人又主張其既已完成系爭委任事務，上訴
    人自應依約給付報酬三十六萬元等語，惟為上訴人所否認，並以前開情詞置辯，
    是本件兩造爭執要點厥為：被上訴人是否為系爭委任契約之當事人？系爭委任契
    約於中國航聯產險公司給付該保險金前是否業經被上訴人終止？及被上訴人是否
    已依約完成委任事務而得依該委任契約請求上訴人給付報酬及其法定遲延利息？
四、按解釋當事人之契約，應以當事人立約當時之真意為準，而真意何在，又應以過
    去事實及其他一切證據資料為斷定之標準，不能拘泥文字致失真意；易言之，解
    釋當事人所立書據之真意，以當時之事實及其他一切證據資料為其判斷之標準，
    不能拘泥字面或截取書據中一二語，任意推解致失真意。本件被上訴人所提出兩
    造所不爭之系爭委任書雖記載：受任人為「尚德社保服務中心」，經辦人為被上
    訴人，惟「尚德社保服務中心」迄今尚未經合法登記，而不具法人資格，亦未有
    營利事業登記，然本件出面洽商該委任相關事宜，並簽訂系爭委任書者均為被上
    訴人，嗣亦係被上訴人再授權第三人即其受僱人王隆源代理上訴人辦理申請保險
    金給付事宜，此為兩造所不爭，亦經證人王隆源到庭證稱屬實，而「尚德社保股
    務中心」既不具有法人資格，自無從以當事人身分授權他人代為訂約，並據以享
    受權利、負擔義務，是以，系爭委任契約之實際訂約者應係被上訴人無訛。況委
    任契約之成立並不以訂立書面為必要，只需當事人就委任契約必要之點達成合意
    ，該契約即已成立，本件上訴人於訂立系爭契約時所認識之契約相對人既係被上
    訴人，且其事務委任之對象亦為被上訴人，則揆諸前揭說明，被上訴人主張其為
    系爭委任契約之當事人乙節，應堪憑認。
五、再按主張法律關係存在之當事人，固須就該法律關係發生所須具備之特別要件，
    負舉證之責任，然他造若主張有利於己之事實，則應由他造舉證證明。而稱委任
    者，謂當事人約定，一方委託他方處理事務，他方允為處理之契約；當事人之任
    何一方，得隨時終止委任契約，民法第五百二十八條、第五百四十九條第一項亦
    分別定有明文。本件上訴人就系爭委任契約之存在雖不爭執，然抗辯系爭委任契
    約業於九十年三月三十日終止，並舉證人許清水為證，惟此既為被上訴人所否認
    ，則上訴人就此有利於己之事實自應負舉證之責。查證人許清水雖到庭證稱其於
    九十年三月間確曾以電話通知被上訴人終止系爭委任契約云云，惟證人許清水與
    上訴人既有母子之親，且簽訂系爭委任契約時，證人許清水即係上訴人之代理人
    ，則證人許清水之證詞本即難期公允無偏；況證人許清水於原審係陳稱：於三月
    二十七日左右由許見義另行向該保險公司提出申請理賠（原審九十一年五月二日
    言詞辯論筆錄參照），是上訴人應係於許見義另行向中國航聯產險公司申請保險
    金後始終止系爭委任契約，然證人許清水於本院準備程序中卻證稱：「：：當初
    是我們委託被上訴人辦理申請理賠金，後來是因為保險公司說資料不足，我有打
    電話給被上訴人說保險公司說要補件，當時我並沒有跟被上訴人說要終止契約，
    是後來我弟弟許清國問我說辦得怎麼樣了，我說不清楚，都沒有被上訴人的消息
    。後來九十年三月我打電話給被上訴人說叫他不要辦了，他說他已經辦一半了，
    所以我們就叫我弟弟許見義去辦。」等語，則就終止系爭委任契約之時間，究係
    於許見義另行向該保險公司申請理賠金之前或之後，證人許清水前後證稱情節並
    不一致，而上訴人復未能提出其他事證以證明該委任契約確已於九十年三月三十
    日終止，是上訴人此部分之抗辯，自非可採。
六、又按請求履行債務之訴，除被告自認原告所主張債權發生原因之事實外，應先由
    原告就其主張此項事實，負舉證之責任，必須證明其為真實後，被告於其抗辯事
    實，始應負證明之責任，此為舉證責任分擔之原則（最高法院四十三年度台上字
    第三七七號判例參照）。查訴外人中國航聯產險公司雖已給付上訴人汽車強制險
    之保險金一百二十萬元，此為兩造所不爭，惟兩造卻爭執完成該保險金給付之申
    請為何人？即系爭保險金之給付，究係因被上訴人已代上訴人完成相關之申請手
    續？或係因上訴人另委託訴外人許見義完成申請手續？又訴外人許見義所提出之
    相關證明文件是否得視為係基於協助上訴人完成申請手續而為之？經查：
    （一）證人林基獻即中國航聯產險公司承辦本件理賠事宜者到庭結證稱：「：：
          乙○○○（即上訴人）當初申請理賠的時候，是我受理的，當時我是理賠
          經辦。當初是王隆源受乙○○○跟許清水的委託來辦理，在申請的過程中
          理賠金額還沒有下來前，乙○○○的家屬打電話來洽詢，後來許見義又重
          新來申請，理賠金才下來。（為何王隆源申請理賠未能獲准？）我當初將
          王隆源申請的文件送件，後來被退回來，是因為乙○○○之癡呆症所以要
          求乙○○○的所有子女都出具委託書才能夠辦理。後來我們就通知王隆源
          要補委託書跟乙○○○所有子女的身分證影本，但是王隆源只有補委託書
          而已，沒有補身分證影本（只有許清水跟乙○○○的而已）。：：（上訴
          人訴訟代理人：請求訊問證人許見義所提出的跟王隆源所提出來的申請文
          件是否相同？）許見義提出來的資料跟王隆源提出來的項目一樣，但是內
          容有差異。許見義所提出來的資料已經足以向其他保險公司申請，但是原
          則上應該向肇事者的車主投保的公司申請。（被上訴人：請求訊問證人許
          見義是否有提出跟我們不一樣的資料？）許見義後來有補新的資料給我們
          。：：許見義跟王隆源兩個人所提出來的申請文件不一樣的地方是委託書
          及代理權的問題。我們認為應該要得到乙○○○所有的子女的授權才是完
          整的，所以我們才會要求他們補乙○○○所有子女的委託書及身分證影本
          。王隆源後來補的只是委託書，並沒有補身分證資料。」等語（本院九十
          二年一月十六日準備程序筆錄參照），則被上訴人代理上訴人申請系爭汽
          車強制險理賠事宜，既因欠缺上訴人所有子女之委託書及身分證影本而未
          能核准，而被上訴人嗣亦僅補提上訴人子女之委託書，並未補提上訴人子
          女之身分證影本，自尚難認被上訴人已依約完成申請保險金給付之相關手
          續。而訴外人許見義雖另外提出完整之相關證明文件重新向中國航聯產險
          公司申請給付保險金，而該保險公司亦將系爭保險金匯入許見義所指定之
          帳戶內（許見義所有郵局0000000帳號），而非匯入被上訴人所指
          定之帳戶內（上訴人所有高雄縣阿蓮鄉農會帳號一七０三六），應足認中
          國航聯產險公司係基於許見義所提出之申請文件始核准該保險金之給付無
          訛，是被上訴人辯稱該保險公司給付系爭保險金係因其已完成該委任事務
          云云，自難憑採。
    （三）而證人王隆源雖到庭證稱：「：：當初是甲○○跟乙○○○簽約的，因為
          我受僱於甲○○，後來的程序都是由我處理。（把證件送保險公司後是否
          要補證件？）保險公司有聯絡我說要補證件，但是他說他要直接跟許梁桂
          花的家屬聯絡，這樣子我們就不用跑一趟。我記得他是要我補受益人的身
          分證影本，我也電話通知許清水說要補身分證影本，但是許清水說他們要
          自己送。後來理賠金下來，我打電話去問林基獻，他說有撥下來，本來我
          們幫他們申請時是要撥到上訴人乙○○○的帳戶，後來許清水他們兄弟補
          證件時，另外申請要撥到許見義的帳戶。」等語，惟證人王隆源與被上訴
          人原即有僱傭關係，嗣本院送達被上訴人於九十二年五月十五日開庭之通
          知書又係由證人所收受（被上訴人陳報證人之住址與其聯絡地址相同），
          顯見證人王隆源與被上訴人之關係密切，其證詞之可信性已生疑義，而上
          訴人又否認許見義所提出之相關證明文件係為協助被上訴人申請手續之完
          備，是自難僅以證人王隆源之片面證詞遽認訴外人許見義所提相關證明文
          件係為協助被上訴人完成申請手續。況中國航聯產險公司要求被上訴人補
          提文件僅包括上訴人子女之委託書及身分證影本，然訴外人許見義所提出
          之相關證明文件，卻完整而得以單獨申領該保險金，而非僅提出中國航聯
          產險公司所要求之上訴人子女之委託書及身分證影本，是以，應足認訴外
          人許見義並非係基於協助被上訴人手續之完整性而提出該等資料，故上訴
          人主張其係另行委託許見義重新申請該保險金之理賠乙節，應堪憑採。
    （三）至所謂契約之附隨義務，固指契約當事人於契約上之義務，為使債權人之
          利益能夠圓滿實現，除主給付義務外，在契約之履行過程中，依具體情形
          ，所產生之照顧、通知、保護、協力等義務群。惟契約當事人之行為是否
          係履行其所負之附隨義務，仍應以其行為時之意思決之。查本件上訴人為
          使被上訴人完成系爭委任事務，固有提出其全部子女身分證影本予被上訴
          人之協力義務，惟被上訴人既未能舉證證明其或中國航聯產險公司曾要求
          上訴人提出該等資料而因上訴人欲阻止條件之成就致遭拒絕，亦未能證明
          訴外人許見義提出之前開申請資料係基於協助上訴人之申請手續而為，是
          原審認訴外人許見義提出身分證影本之行為，係為履行上訴人之附隨義務
          ，而自願介入以使保險金早日領取乙節，尚有誤會，附此敘明。
    （四）綜上，本件中國航聯產險公司給付系爭保險金與上訴人，既係基於訴外人
          許見義所提出之申請資料，並將該保險金直接匯入訴外人許見義所指定之
          帳戶內，而被上訴人復未能舉證證明訴外人許見義所提出之申請資料係基
          於協助其補正資料的不足，則被上訴人尚未完成系爭委任契約事務，應屬
          無疑；而本件兩造就系爭委任關係又已明定，被上訴人如未能完成該保險
          金之申請手續，上訴人無須給付任何委任報酬，是被上訴人以上訴人已受
          領該保險金為由，據以依兩造之委任契約主張上訴人應給付委任報酬，自
          無理由，應予駁回。
七、綜上所述，上訴人抗辯系爭保險金係其另行委託訴外人許見義重新檢送相關資料
    向中國航聯產險公司申請而領得，被上訴人並未依系爭委任契約完成委任事務，
    應屬而信；而被上訴人主張其已完成系爭委任事務，為不足採。從而，被上訴人
    主張依據委任契約之法律關係，訴請上訴人給付委任報酬三十六萬元及自九十年
    四月十四日起至清償日止按週年利率百分之五計算之利息，為無理由，不應准許
    。原審就此部分判命上訴人給付，尚有未洽。上訴意旨指摘原判決此部分不當，
    求予廢棄改判，為有理由。爰由本院將原判決此部分予以廢棄，改判如主文第二
    項所示。
八、據上論結，本件上訴為有理由，依民事訴訟法第四百三十六條之一第三項、第四
    百五十條、第七十八條，判決如主文。
中　　　華　　　民　　　國　　九十三　　年　　　二　　月　　　十九　　　日
                              臺灣臺南地方法院民事第三庭
~B審判長法　官　蔡美美
~B　　　法　官　田幸艷
~B　　　法　官　洪碧雀
右正本證明與原本無異
本判決不得上訴
中　　　華　　　民　　　國　　九十三　　年　　　二　　月　　　二十　　　日
~B　　　法院書記官　林清薰
